【裁判字號】    95,台簡上,4
【裁判日期】    950216
【裁判案由】    確認本票債權不存在等
【裁判全文】
最高法院民事判決                九十五年度台簡上字第四號
    上  訴  人  甲○○
    訴訟代理人  張泰昌律師
                李淑寶律師
    被 上訴 人  乙○○
    訴訟代理人  田振慶律師
                邱瑞元律師
                吳彥鋒律師
上列當事人間請求確認本票債權不存在等事件，上訴人對於中華
民國九十四年七月十四日台灣台北地方法院判決（九十四年度簡
上字第六五號），提起上訴，本院判決如下：
    主  文
原判決廢棄，發回台灣台北地方法院。
    理  由
本件上訴人主張：被上訴人執有伊於民國八十八年十二月八日所
簽發，未載到期日，票號○三六七九二，票面金額為新台幣（下
同）三百五十五萬元之本票一紙（下稱系爭本票），並據之向第
一審法院聲請本票裁定強制執行並經裁定核准在案，惟系爭本票
非伊所簽發，其上字跡與伊字跡不符，且兩造間亦無何債權債務
關係存在。伊自毋須負票據上之責任等語。求為確認被上訴人所
持有之系爭本票，對伊之本票債權不存在之判決。
被上訴人則以：系爭本票確為上訴人所簽發。本件緣因訴外人郭
慶芳、林玉誠、林玉麟等人於八十三年間以新竹市○○段四九之
六二、四九之六一及八二之七等地號土地與金財神建設股份有限
公司（下稱金財神公司）合資興建房屋，並由金財神公司取得三
十一戶不動產案名為「蜜房子」（下稱蜜房子）。嗣金財神公司
向新竹國際商業銀行股份有限公司（下稱新竹商銀）借貸九千萬
元，並以上開土地設定一億零八百萬元之最高限額抵押權，嗣金
財神公司發生財務危機，而伊身為金財神公司債權人之一，為免
金財神公司因財務危機無法繼續興建蜜房子，致伊對金財神公司
之債權化為烏有，故後續蜜房子之興建均由伊出資，並於八十四
年八月九日取得使用執照並完成登記，伊並因而取得蜜房子之合
法占有。而依金財神公司與上訴人及陳炎騫和解契約第一條約定
，其中抵給上訴人之六戶須與基地持分共同設定總計一千六百七
十三萬元（按其內容係指設定抵押權），是上訴人、訴外人陳炎
騫及新竹商銀先後撤回查封，新竹商銀並於八十五年四月二日登
記取得以蜜房子所「共同設定」之最高限額抵押權六千萬元，而
上訴人及陳炎騫則於八十五年四月十七日登記取得已存有抵押權
之建物所有權，但因該抵押權為「共同設定」，故上訴人及訴外
人陳炎騫，及其他所有建物所有權人包含伊在內，均須共同負擔
，無法個別分擔，故上訴人及陳炎騫並未因此取得該建物之基地
應有部分，上訴人因而無法妥善為處分利用，且金財神公司財務
持續惡化，終至倒閉，負責人亦逃匿不知去向，伊為維護對金財
神公司之債權，乃由伊出資協助興建完成蜜房子，因此取得該建
物之占有利益。為避免伊所有而登記於伊先生張澄湟之「蜜房子
」中之二戶房屋遭銀行聲請拍賣抵押物，伊遂出面協調解決金財
神公司以蜜房子所共同設定之最高限額抵押權，以免伊、上訴人
、預售屋買受人及基地所有權人等人均因抵押權之設定，而不能
取得完整產權且同受限制。因此，伊一方面與新竹商銀達成共識
，暫不執行抵押權拍賣房屋，並由伊協助統一洽辦各房地所有權
人承擔分割之抵押債務，以部分清償，部分塗銷之「分戶清償」
方式解決該產權問題；一方面承接金財神公司後續房地移轉作業
而持有基地所有權人之土地權狀，用以移轉部分基地應有部分予
部分建物買受人，使其願清償抵押債務，以取得無負擔之建物所
有權及基地之應有部分；另一方面亦與「蜜房子」之部分建物所
有權人包含上訴人與陳炎騫等人達成協議，由其以部分清償銀行
抵押權，而塗銷部分抵押權之「分戶清償」方式，以取得清楚完
整之產權。上訴人及陳炎騫因而委託伊取得完整之建物產權，故
而簽立本票以擔保依協議辦理分戶清償並繳納土地增值稅、管理
費、代書費及規費等相關費用，從而，系爭本票確為上訴人所簽
發，上訴人主張並不實在，不足為採等語，資為抗辯。
原審廢棄第一審所為上訴人勝訴之判決，改判駁回其訴，無非以
：上訴人主張被上訴人執有系爭本票，並據之向第一審法院聲請
裁定准予強制執行之事實，業據提出第一審法院九十一年度票字
第四四八三七號裁定、被上訴人民事本票裁定聲請狀為證，並為
被上訴人所不爭，自堪信為真實。又系爭本票上所載發票人「甲
○○」與上訴人當庭書寫簽名、暨其在房屋租貸契約書、台北市
第九信用合作社活期儲蓄存摺暨原審依職權函調台北市第九信用
合作社活期儲蓄存款印鑑卡、台北市銀行存戶通提號碼啟用申請
單（兼聯行代付約定書）等文件上上訴人書寫之簽名，在結構佈
局、態勢神韻均相符合，且在起筆、連筆、筆力、筆速及筆序等
筆劃細部特徵上相同，且經證人即八十五年間負責金財神公司建
案產權過戶之代書彭忠義證述屬實，足認系爭本票確為上訴人簽
發，該票據應為真正。又票據乃文義證券及無因證券，執票人行
使票據上權利時，就其基礎之原因關係確係有效存在，並不負舉
證責任。反之，若票據債務人以自己與執票人間所存抗辯之事由
，對抗執票人，依票據法第十三條規定意旨觀之，應由票據債務
人就該抗辯事由負舉證之責任。上訴人並未以其與被上訴人（執
票人）間所存抗辯之事由，對抗被上訴人。從而，上訴人訴請確
認被上訴人所持有之系爭本票一紙，對伊本票債權不存在，為無
理由，不應准許等詞，為其判斷之基礎。
按票據債務人以其自己與執票人間所存抗辯之事由對抗執票人，
為法之所許。（本院四十六年台上字第一八三五號、四十七年台
上字第一六二一號判例參照）。查兩造就系爭本票為直接前後手
，上訴人提起本件訴訟，除否認系爭本票為其所簽發，並主張伊
與執票人即被上訴人間並無債權債務關係存在，伊不負票據責任
，原審未遑就上訴人主張之前揭事實為調查審認，竟謂上訴人未
以其與被上訴人間所存抗辯之事由對抗被上訴人，因而為其不利
之判斷，顯有未合。上訴論旨，指摘原判決適用法規顯有錯誤，
求予廢棄，非無理由。
據上論結，本件上訴為有理由。依民事訴訟法第四百三十六條之
二第二項、第四百七十七條第一項、第四百七十八條第二項，判
決如主文。
中    華    民    國  九十五  年    二    月  十六    日
                      最高法院民事第六庭
                          審判長法官  許  朝  雄
                                法官  謝  正  勝
                                法官  鄭  玉  山
                                法官  吳  麗  女
                                法官  袁  靜  文
      本件正本證明與原本無異
                                      書  記  官
中    華    民    國  九十五  年    三    月    二    日
                                                Ｒ


司法院資訊處製作；財團法人民間司法改革基金會備份。
